臺灣臺北地方法院民事判決　　　　　　　96年度家簡字第2號
原　　　　　告　甲○○
　　　　　　　　乙○○
共同訴訟代理人　廖克明律師
共同複代理人　　楊擴律師
被　　　　　告　丙○○
上列當事人間請求分割遺產等事件，本院於民國96年9月13日言
詞辯論終結，判決如下：
    主  文
兩造公同共有坐落臺北市○○區○○段一小段0000-0000地號、
0000-0000地號之土地及其上00000-000建號、門牌臺北市○○○
路○段133巷5弄7號，面積48.25平方公尺之建物，准予分割、變
賣，所得價金按應繼分（每人各三分之一）之比例分配之。
訴訟費用由被告負擔。
    事實及理由
一、原告起訴主張：兩造之母劉月里於民國94年9月19日死亡，
    遺有坐落臺北市○○區○○段一小段0000-0000地號、0000-
    0000地號土地及其上00000-000建號、門牌臺北市○○○路○
    段133巷5弄7號，面積48.25平方公尺之建物等財產，兩造均
    為被繼承人之子女，是兩造之應繼分應為每人各三分之一，
    兩造間就被繼承人劉月里之遺產已辦理公同共有之登記，但
    迄今均無法協議分割，爰依法請求分割遺產等語。並聲明：
    兩造公同共有坐落臺北市○○區○○段一小段0000-0000地
    號、0000-0000地號之土地及其上00000-000建號、門牌臺北
    市○○○路○段133巷5弄7號，面積48.25平方公尺之建物，
    准予分割、變賣，所得價金按應繼分（每人各三分之一）之
    比例分配之。
二、被告則以：被繼承人劉月里於89年至92年間因糖尿病無法正
    常生活，92年8月起臥病在床，期間均由被告照顧，致被告
    無法工作無收入來源，而原告等人僅偶爾探視母親，未分擔
    照顧費用及補貼被告無法工作之損失，且將當時母親名下之
    臺北市○○○路133巷5弄7-4號房屋出租，租金亦未分配被
    告，事後兩造達成由被告取得系爭房地產權之二分之一，原
    告各得四分之一之協議。另原告2人亦須負擔上開照顧母親
    25個月照顧費及補貼被告無法工作之損失每日2,000元計，
    合計150萬元、上開房租收入應分配三分之一計35萬元及94
    年起被告繳交地價稅、房屋稅、銀行貸款利息共計165,207
    元，以上總計為2,015,207元等語，並聲明：駁回原告之訴
    及其假執行之聲請。
三、經查原告主張兩造均為被繼承人劉月里之繼承人，被繼承人
    劉月里遺有坐落臺北市○○區○○段一小段0000-0000地號
    、0000-0000地號之土地及其上00000-000建號、門牌臺北市
    ○○○路4段133巷5弄7號，面積48.25平方公尺之建物之事
    實，業據其提出死亡證明書、財政部臺北市國稅局遺產稅免
    稅證明書、建物登記謄本、土地登記謄本、戶籍謄本為證，
    復為兩造所不爭執，自堪信為真實。
四、得心證之理由：
（一）按當事人主張有利於己之事實者，就其事實有舉證之責任
      。但法律別有規定，或依其情形顯失公平者，不在此限。
      攻擊或防禦方法，除別有規定外，應依訴訟進行之程度，
      於言詞辯論終結前適當時期提出之。當事人意圖延滯訴訟
      ，或因重大過失，逾時始行提出攻擊或防禦方法，有礙訴
      訟之終結者，法院得駁回之。攻擊或防禦方法之意旨不明
      瞭，經命其敘明而不為必要之敘明者，亦同，民事訴訟法
      第227條、第196條定有明文。經查，被告雖以兩造已有由
      被告取得系爭遺產產權之二分之一，原告2人各取得四分
      之一之協議等語置辯，惟依前揭條文規定，被告自應於第
      一審言詞辯論終結前，依訴訟進行之程度，適時提出有利
      於己之證據，即被告必須證明兩造對系爭遺產已達成協議
      乙節，始足當之。本件既於96年9月13日言詞辯論期日諭
      知言詞辯論終結，被告卻遲至96年9月19日始提出兩造之
      協議書，被告於言詞辯論終結後始行提出之證據，則非在
      本院審理範圍內，故被告之主張，自不足採。
（二）次按按同一順序之繼承人有數人時，按人數平均繼承，但
      法律另有規定者，不在此限；繼承人有數人時，在分割遺
      產前，各繼承人對於遺產全部為公同共有；繼承人得隨時
      請求分割遺產，但法律另有規定或契約另有訂定者，不在
      此限，民法第1141條、第1151條、第1164條分別定有明文
      。再者，公同共有物分割之方法，除法律另有規定外，應
      依關於共有物分割之規定，即得依共有人協議之方法行之
      ，不能協議決定者，法院得因任何共有人之聲請，命為左
      列之分配：一、以原物分配於各共有人。二、變賣共有物
      ，以價金分配於各共有人，民法第830條第2項、第824條
      第1項、第2項亦定有明文。另按各共有人得隨時請求分割
      共有物，但因物之使用目的不能分割或契約定有不分割之
      期限者，不在此限，民法第823條第1項定有明文。查本件
      系爭遺產既無不能分割之限制，兩造間亦無不分割之協議
      ，則原告對被告為分割遺產之請求，按諸前開說明，即無
      不合，應予准許。
（三）次查，被繼承人劉月里所遺坐落臺北市○○區○○段一小
      段0000-0000地號、0000-0000地號之土地及其上00000-00
      0建號、門牌臺北市○○○路○段133巷5弄7號，面積48.25
      平方公尺之建物，若以原物分割細分上開之不動產，兩造
      所分得之不動產面積過於狹小，甚難達成圓滿之利用，反
      而因原物分割導致嗣後就標的物之使用無效率，且兩造均
      同意關於系爭遺產採變價之分割方法，本院斟酌上情後，
  　  認系爭遺產以變價分割為有利於兩造之分割方法，爰依職
　　　權定兩造共有系爭遺產分割方法為變價分割，並將所得價
    　金按應繼分之比例（即每人各三分之一）分配為宜。
五、另被告主張以原告等人須負擔劉月里之照顧費用、補貼被告
    無法工作之費用、租金收入、稅金、銀行貸款等為抵銷云云
    ，惟按二人互負債務，而其給付種類相同，並均屆清償期者
    ，各得以其債務，與他方之債務，互為抵銷，民法第334條
    第1項定有明文，即所謂抵銷，係指二人互負債務，而給付
    種類相同，並均屆清償期者，各得使其債務與他方債務於相
    等數額內同歸消滅；故本件原告2人並未因分割遺產對被告
    負有債務，被告自不得主張抵銷抗辯，被告對其主張之債權
    若仍認有訟爭之必要，應另行以訴訟方式向原告2人主張。
六、從而，原告請求分割被繼承人劉月里所遺之不動產，為有理
    由，應予准許，並分割如主文第1項所示。
七、訴訟費用負擔之依據：民事訴訟法第78條。
中　　華　　民　　國　　96　　年　　 9　　月　　27　　日
                  家事法庭法  官  李莉苓
以上正本係照原本作成。
如對本判決上訴，須於判決送達後20日之不變期間內，向本院
提出上訴狀。
中　　華　　民　　國　　96　　年　　10　　月　　8 　　日
                          書記官　廖素芳
